---
title: "Trabajo Final ANOVA"
format:
  html:
    warning: false
  pdf:
    warning: false
editor: visual
---

```{r dependencias, echo=FALSE}
if (!require("readxl")) install.packages("readxl"); library("readxl")
if (!require("writexl")) install.packages("writexl"); library("writexl")
if (!require("tidyverse")) install.packages("tidyverse"); library("tidyverse")
if (!require("car")) install.packages("car"); library("car")
if (!require("psych")) install.packages("psych"); library("psych")
if (!require("afex")) install.packages("afex"); library("afex")
if (!require("emmeans")) install.packages("emmeans"); library("emmeans")
if (!require("easystats")) install.packages("easystats"); library("easystats")
if (!require("psychTools")) install.packages("psychTools"); library("psychTools")
if (!require('report')) install.packages('report'); library('report')
if (!require('papaja')) install.packages("papaja"); library('papaja')
if (!require('knitr')) install.packages('knitr'); library('knitr')
if (!require('ggforce')) install.packages('ggforce'); library('ggforce')
if (!require('Hmisc')) install.packages('Hmisc'); library('Hmisc')
if (!require('gtsummary')) install.packages('gtsummary'); library('gtsummary')
library(emmeans)
```

# Introducción

El conjunto de datos utilizado contiene información sobre el desempeño en memoria de trabajo de participantes categorizados según su nivel de privación de sueño: sin privación, privación moderada y privación severa. Esta clasificación permite evaluar diferencias interindividuales en función del grado de restricción del sueño. La variable dependiente corresponde a un puntaje de memoria de trabajo obtenido tras un periodo de exposición controlada.

```{r}
df = read.csv("/Users/JP/Desktop/Trabajo-ANOVA/sleep_memory_data.csv")


# Grupo 0 -> No_Sleep_Deprivation: Personas que duermen 7 horas o más
# Grupo 1 -> Moderate_Sleep_Deprivation: Personas que duermen entre 4-6 horas 
# Grupo 2 -> Severe_Sleep_Deprivation: Personas que duermen entre 1-3 horas 
```

## Exploratory Data analysis

```{r}
glimpse(df)
summary(df)

df$SDL <- as.character(df$SDL)
df$SDL <- factor(x = df$SDL, levels = c("0","1","2"))
```

```{r}

df |> 
  select(-ID) |> 
  describeBy(df$SDL)


```

```{r Grafico 1, results="hide", echo=FALSE}

ggplot(df, aes(x = SDL, y = WMS)) +
  stat_summary(fun = mean, geom = "line", color = "steelblue", size = 1.2) +
  stat_summary(fun.data = mean_se, geom = "errorbar", width = 0.3) +
  labs(title = "Sueño y memoria de trabajo",
       x = "Horas de privación de sueño", y = "Rendimiento memoria de trabajo") +
  theme_minimal()
```

```{r Grafico 2, results="hide", echo=FALSE}
ggplot(df, aes(x = factor(SDL), y = WMS)) +
  geom_boxplot(fill = "lightblue") +
  labs(title = "Sueño y memoria de trabajo",
       x = "SDL", y = "WMS") +
  theme_minimal()

```

# Objetivo

Evaluar el efecto de la privación progresiva del sueño sobre la memoria de trabajo, medida a través de un puntaje específico

## Hipotesis

Los participantes con privación del sueño, ya sea leve o moderada, presentarán un menor rendimiento cognitivo en comparación con aquellos sin privación del sueño.

# Supuestos y modelo

```{r}
model <- stats::aov(WMS ~ SDL, data = df)
```

```{r}
qqnorm(residuals(model))
stats::qqline(residuals(model), col = "red")

```

```{r}
check_model(model)
```

```{r}
shapiro_test <- shapiro.test(residuals(model))
print(shapiro_test)
```

La prueba de Shapiro-Wilk no fue significativa (W = 0.98, p = 0.329), lo que indica que no hay **desviación de la normalidad** en los residuos

```{r, warning=FALSE}
summary(model)
eta_squared(model, partial = TRUE)
```

Se realizó un ANOVA de un factor para evaluar el efecto del nivel de privación de sueño (sin, leve y moderada) sobre el rendimiento cognitivo. El análisis mostró un efecto significativo del factor privación de sueño, F(2, 57) = 192.3, p \< .001, indicando diferencias sustanciales en el rendimiento entre los grupos. El tamaño del efecto fue grande, η² = 0.87, IC 95% \[0.82, 1.00\], lo que sugiere que una proporción considerable de la varianza en el rendimiento cognitivo se explica por el nivel de privación de sueño.
